臺灣雲林地方法院民事判決
            110年度六簡字第171號
原告即反訴  
被告        徐安旋  

訴訟代理人  劉喜  律師  
複代理人    黃邦哲律師
被告即反訴  
原告        曹登祥  

訴訟代理人  施裕琛律師
被      告  雲林縣政府

法定代理人  張麗善  
訴訟代理人  康志遠律師
            黃清玉  
上列當事人間確認經界事件，於中華民國111年5月3日言詞辯論
終結，本院判決如下：
    主  文
壹、本訴部分：
一、確定原告徐安旋所有坐落雲林縣○○鄉○○段0地號（重測前埤
    頭段38之1號）土地與被告曹登祥所坐落同段1地號（重測前
    埤頭段1008號）土地之經界線位置，為如附件鑑定書（鑑定
    圖）所示M--N連接點線位置。
二、確定原告徐安旋所有坐落雲林縣○○鄉○○段0地號（重測
　　前埤頭段38之1號）土地與被告雲林縣所有（雲林縣○○○○○○○
    段0地號（重測前埤頭段38號）土地之經界線位置，為如附
    件鑑定書（鑑定圖）所示P…Q…R連接點線位置。
三、原告追加之訴駁回。
四、訴訟費用新台幣元28,000元（第一審裁判費1,000元，鑑測
    費27,000元），由被告曹登祥負擔77%、由被告雲林縣政府
    負擔9%，其餘14%由原告負擔。
五、追加之訴訴訟費用新台幣1,880元，由原告負擔。　　
貳、反訴部分：
一、反訴被告徐安旋應將反訴原告曹登祥所有坐落雲林縣○○鄉○○
    段0地號土地上，如附圖所示L-3-4-5-6-7-K-M-L連線範圍（
    即著綠色丁部分）面積138.73平方公尺土地內之墳墓、混凝
    土圍牆、植物、土方等地上物拆除、移平，並將土地騰空返
    還反訴原告曹登祥。本判決之履行期間為1年。
二、反訴訴訟費用新台幣2,100元由反訴被告徐安旋負擔。
三、第一項得假執行，但反訴被告徐安旋如以新台幣194,222元
    為原告預供擔保，得免為假執行。
    事 實 及 理 由
壹、程序方面：
  ㈠被告於言詞辯論終結前，得在本訴繫屬之法院，對於原告及
    就訴訟標的必須合一確定之人提起反訴；反訴之標的，如專
    屬他法院管轄，或與本訴之標的及其防禦方法不相牽連者，
    不得提起。民事訴訟法第第259條、260第1項依序定有明文
    。又「民事訴訟法第二百六十條第一項，所謂反訴之標的與
    本訴之標的及其防禦方法有牽連關係者，乃指反訴標的之法
    律關係與本訴標的之法律關係兩者之間，或反訴標的之法律
    關係與本訴被告作為防禦方法所主張之法律關係兩者之間，
    有牽連關係而言。即舉凡本訴標的之法律關係或作為防禦方
    法所主張之法律關係，與反訴標的之法律關係同一，或當事
    人雙方所主張之權利，由同一法律關係發生，或本訴標的之
    法律關係發生之原因，與反訴標的之法律關係發生之原因，
    其主要部分相同，均可認兩者間有牽連關係。」（最高法院
    70年度台抗字第522號民事裁判參照）。查本件原告起訴之
    本訴為：確定原告所有坐落雲林縣○○鄉○○段00○0地號土地與
    被告曹登祥（即反訴原告）所有同段1008地號土地間之經界
    線；而被告曹登祥於本案言詞辯論終結前提起反訴聲明：「
    反訴被告（即原告徐安旋）應將其所有坐落同段系爭三結段
    1地號土地如附圖所示L-3-4-5-6-7-K-M-L連線範圍內（即著
    綠色之丁部分）之墳墓、混凝土圍牆、植物、土方拆除移平
    ，並將土地騰空返還反訴原告。其本訴標的之法律關係為反
    訴之法律關係之先決問題（先確立經界線所在位置，才能知
    悉有無越界使用），且反訴標的之法律關係與本訴被告作為
    防禦方法所主張之法律關係兩者之間，有牽連關係。自屬民
    事訴訟法第260條第1項所謂反訴標的與本訴標的互相牽連之
    一種，且反訴原告所主張之無權占有，與本訴原告主張之確
    認經界，攻擊防禦方法相牽連，訴訟資料共通，得行同種訴
    訟程序；反訴亦非專屬他法院管轄之訴訟，而反訴原告並於
    收受本訴起訴狀後，即行提起反訴，並無延滯訴訟問題，自
    非不得提起反訴，是本件反訴原告所提起之反訴為合法，先
    予敘明。
  ㈢次按「訴狀送達後，原告不得將原訴變更或追加他訴。但有
    下列各款情形之一者，不在此限：二、請求之基礎事實同一
    者。被告於訴之變更或追加無異議，而為本案之言詞辯論者
    ，視為同意變更或追加。」民事訴訟法第255條第1項第2款
    、第2項分別定有明文。本件原告起訴聲明「確定原告所有
    系爭38之1地號土地與被告雲林縣政府所有系爭38地號土地
    間之經界線」；嗣追加聲明：「被告雲林縣政府應將原告所
    有系爭38之1地號土地內如鑑定書鑑定圖所示P-Q-R-H-D-G-P
    連線範圍內面積127.27平方公尺土地之柏油路面拆除，並回
    復為泥土狀態，並將基地交還原告。」經核上開起訴之聲明
    與追加聲明均係本於所有權之作用，其基礎事實為同一，被
    告雲林縣政府雖不同意原告之追加，惟本於訴訟經濟原則考
    量，是原告此部分之追加亦為合法，應予准許。
 貳、實體方面：
 【本訴方面：】
 一、原告起訴主張：　　 
　㈠緣原告所有系爭38之1地號土地分別與被告曹登祥所有系爭10
    08地號、被告雲林縣政府所有系爭38地號土地相鄰，因主管
    機關對雲林縣大埤鄉土地舉辦地籍圖重測，竟將原告向國有
    財產局購買之系爭38之1地號土地，作為供奉祖先墳墓用地
    之土地誤予測量，而位移到道路上，經雲林縣斗南地政事務
     於109年11月5日進行調處，因意見不同，致無法調解成立
    。為此，不得已只得提起確認界址訴訟。
　㈡況重測後土地之寬度與深度與94年之地籍圖明顯不同，深度
    變小、寬度變大，重測後現有道路大面積往南偏移，並位於
    私有土地，原告之土地亦隨同往南偏移，而位移至現有道路
    上。原告墓地因土地重測，而位於在特定農業區之私人耕地
    上。    　
  ㈢按不動產界線之訴訟，性質上屬於形成之訴。原告提起此訴
    訟時，祗須聲明請求定其界線之所在即可，無須主張特定之
    界線。縱原告有主張一定之界線而不能證明，法院仍不能以
    此駁回其訴，亦即法院可不受兩造當事人主張之拘束，得本
    於調查之結果，定雙方不動產之經界（最高法院30年抗字第
    177 號裁判要旨參照）。故其性質為形成之訴，非確認之訴
    。原告提起此訴訟時，祗須聲明請求定其界線之所在即可，
    無須主張特定之界線。又重新實施地籍測量時，土地所有權
    人應於地政機關通知之期限內，自行設立界標，並到場指界
    ；逾期不設立界標或到場指界者，得依土地法第46條之2第1
    項各款規定，雖係地政機關辦理重測時之施測依據，然亦可
    作為地方法院認定界址之參考。惟在當事人指界不一，然有
    圖地相符之地籍圖可稽時，自應以地籍圖為準，於地籍圖不
    精確之情況下，自應秉公平之原則，依下列判斷經界之資料
    ，合理認定之：⑴鄰接各土地之買賣契約或地圖（實測圖、
    分割圖、分筆圖）。⑵經界標識之狀況（經界石、經界木、
    木樁、基石、埋炭等）。⑶經界附近占有之沿革（房屋、廚
    房、廁所、自來水管、水溝之位置及系爭土地之利用狀況）
    。⑷登記簿面積與各土地實測面積之差異。再依上開方法所
    定經界與調查之狀況，尤其土地確定面積不一致者，應斟酌
    此狀況，依適於公平之方法定之，關於相鄰土地之界址爭執
    ，在地籍圖並無不精確之前提下，即應以地籍圖為準，然如
    地籍圖確有不精確之情事，則應再參考接各土地之買賣契約
    、地籍經界之標誌、占有沿革、實測面積等客觀情事公平認
    定之。查兩造對於前揭土地界址有所爭執，以致原告在私法
    上地位受有侵害之危險，而此項危險得以對於被告之確認判
    決除去之，是原告即有受確認之法律上利益，揆諸前揭說明
    ，原告即得提起本件確認經界之訴。
 ㈣追加部分：
 ⑴因雲林縣政府確實占用原告所有系爭38之1地號土地內，如鑑
   定圖所示P-Q-R-H-D-G-P連線範圍內面積127.27平方公尺，並
   設置柏油路面供作通路使用，故有依民法第767條物上請求權
   排除侵害回復為泥土狀態之必要。另依實務見解，政府機關
   如有公有土地可資利用，而不得占用私人土地，此為基於使
   用必要性之考量，且為近代實務所採用。
 ⑵依照司法院大法官會釋字第400號解釋理由意旨：「既成巷。
   既成巷道成立公共地役關係，首須為不特定之公眾通行所必
   要，而非僅為通行之便利或省時；其次，於公眾通行之初，
   土地所有權人並無阻止之情事；其三，須經歷之年代久遠而
   未曾中斷，謂年代久遠雖無限定其期間，但仍應以時日長久
   ，一般人無復記憶其確實之起始，僅能知其梗概（例如始於
   日據時期、87水災）為必要。」
 ⑶另案臺灣新竹地方法院109年度簡上字第78號民事判決有認，
   公用道路仍可通行，僅是道路較為狹窄而有會車上不便利，
   難認符合既成道路之「通行必要性之要件」
 ⑷又臺灣臺中地方法院見解有認，公有地役關係要件「必要性」
   ，必當指非損及人民財產權益以外，已無其他方案可供代替
   ，始足當之。
 ⑸原告對無權占有之事實，不負舉證責任，被告應對其取得占有
   ，係有正當權源之事實證明之，故被告應對占有人民土地符
   合既成道路之要件負舉證責任。
 ㈤聲明：⑴請求確認原告所有系爭38之1地號土地確地與被告曹登
   祥所有系爭1008地號土地之經界線為如內政部國土測繪中心1
   10年3月10日鑑定書所附鑑定圖所示F-B-A-L連接線（按由左
   至右）；⑵請求確認原所有上開系爭38之1地號土地與被雲林
   縣政府所管理系爭38地號土地之界線為如同上鑑定所示PQR連
   線（按由左至左右）；⑶被告雲林縣政府應將原告有系爭38之
   1地號土地內如上鑑定圖所示P-Q-R-H-D-G-P連線範圍內面積1
   27.27平方公尺土地之柏油路面拆除，並回復為泥土狀態，並
   將基地交還原告。
四、被告抗辯意旨：
　⒈被告曹登祥部分：　
　㈠本件並無經界線測量錯誤，係可歸責於原告無權占用他人土
    地：　 
　⑴原告施作墳墓設施時，是否曾申請地政鑑界？而地界並無法
    以肉眼判斷，如原告純憑己意恣意建築，已有不確定故意之
    侵占惡意。
　⑵原告起訴主張伊土地位移等情，洽與其現實之建築現況相矛
    盾。原告之建築現況依其照片所示，墓園南側緊貼道路北側
    ，其墓園南側並非其起訴狀附圖壹之B-C-D連線，原告所主
    張之B-C-D連線根本無任何可資辨識之客觀外表。足徵原告
    虛構B-C-D連線假稱位移，欲以此位移保全其主墓部分之風
    水無損而已，附屬部分如臨道路北側部分則損之無礙。
　⑶觀之原告建築現況，係自道路北側一路向北建築至被告有系
    爭1008地號土地內A-F連線，嚴重逾越其面積，豈可能不知
    侵占他人土地？又其建築形狀與其土地地籍圖之形狀亦不相
    同，豈可能不知侵占他人土地。
　㈡被告主張之界址，即此次重測結果及雲林縣政府調處結果，
    係斗南地政協助指界結果，客觀上參考舊地籍圖與其他可靠
    資料，兩造土地形狀均與舊地籍圖相符，重測後面積亦僅生
    些微差距，足證被告主張之界址方屬正確。
　㈢聲明：原告之訴駁回；訴訟費用由原告負擔。　
　⒉被告雲林縣政府部分
  ㈠我們認為經界線應先確定，經界同意以P-Q-R連線為經界線，
    這跟原告主張的經界線一樣，但不同意原告之請求拆除。是
    原先道路屬於國有財產署，國有財產署無償撥用給被告，系
    爭道路是公共道路使用，只有徵收補償問題，沒有刨除問題
    。
　㈡鑑定書鑑定圖所示之P-Q-R-H-D-G-P連線範圍內土地，應成立
    公用地役權關係，原告請求被告雲林縣政府將之柏油路面拆
    除，並回復為泥土狀態，並將基地交還原告，應無理由：
　⑴按「公用地役關係乃私有土地而具有公共用物性質之法律關
    係，與民法上地役權之概念有間，久為我國法制承認（參照
    本院釋字第255號解釋、行政法院45年判字第8號及61年判字
    第435號判例）。既成巷道成立公共地役關係，首須為不特
    定之公眾通行所必要，而非僅為通行之便利或省時；其次，
    於公眾通行之初，土地所有權人並無阻止之情事；其三，須
    經歷之年代久遠而未曾中斷，謂年代久遠雖無限定其期間，
    但仍應以時日長久，一般人無復記憶其確實之起始，僅能知
    其梗概（例如始於日據時期、87水災）為必要。」司法院字
    釋字第400號解釋理由書參照。
　⑵查，原告所有之系爭38之1地號土地，於民國40年為總登記，
    原登記管理機關為雲林縣政府，後變更為國有財產署，於95
    年間國有財產署將該土地讓售予原告，就該土地中P-Q-R-H-
    D-G-P連線範圍內土地（下稱系爭道路），前已編定為「雲9
    6鄉道」，依公路法第2條第7款規定：鄉道係指聯（鎮、市
    ）與村、里、原住民部落之道路，系爭土地作為雲96鄉道之
    一部，為公路法所稱之鄉道，已屬供不特定公眾通行，而「
    雲96鄉道」實際狀況，乃連接斗南鎮與大埤鄉之重要聯絡道
    路，中間穿越雲林系統交流道，並有通往大埤鄉三結村等村
    落，係斗南鎮與大埤鄉往來之主要道路，屬斗南鎮與大埤鄉
    三結村等村落間通行所必須，且於現場勘驗時，亦見有不少
    車輛通該鄉道，又周圍道路多為農路，其路亦多窄小，難以
    會車，故有使用該道路通行之必要，雲96鄉道確有供不特定
    公眾通行使用之必要。
　⑶次查，依臺灣省政府公告雲林縣鄉道規劃用地寬度表，鄉道
    寬度係在12公尺至18公尺之間，即鄉道寬度最少在12公尺以
    上，而雲96鄉道於59年已為規劃，再65年航照圖所示，已可
    見當時系爭土地已作為道路使用，且當時道路寬度與現在差
    不多，當時即有以現有寬度供公眾通行，再以106年航照圖
    比較，與65年航照圖比較，亦無太大變化，顯示系爭土地於
    數十年間均作為道路使用未曾中斷，且雲96鄉道以12公尺寬
    之狀況，至少從65年迄今維持40餘年，更說明其巳成為既成
    道路，占用系爭土地位置及供作道路使用之寬度持續迄今40
    餘年未曾偏移或有重大變化，而確有供公眾通行之必要。
　⑷再者，系爭土地原為國有，管理人先後為被告雲林縣政府及
    國有財產署，則系爭土地作為公眾通行之初，其土地有權人
    自己同意作為道路使用，而無阻止通行情形，且無證據證明
    原告購買系爭土地後有阻止通行情形，自符合「於公眾通行
    之初，土地所有權人並無阻止之情形」之要件。
　⑸原告援引之實務判決，似主張被告雲林縣政府所有土地可利
    用作為道路，而仍可供通行，難認符合通行之必要性，惟原
    告所引之臺灣新竹地方法院109年度簡上字第87號判決之事
    實，係私人土地於80年間始經湖口鄉公尺拓寬為道路之一部
    分，與本件系爭土地早自65年即作為道路，而未有拓寬情事
    不同。再者，該判決所稱道路狹窄、會車有困難但只要互相
    於較寬處停等會車而仍得通行，係指替代道路，而非指爭執
    有無公用地役關係之道路，故不能以此判決理由而直接認定
    系爭土地無通行之必要性，另依前述，系爭土地周遭雖有其
    他道路，但須繞遠路，且多為農路，寬度狹窄，難有較寬處
    可以會車，故無上開判決所稱其他適當替代道路，則系爭土
    地作為雲96鄉道之一部分，確有供公眾通行之必要。
　⑹而依臺灣高等法院臺中分院110年度上字第27號民事判決理由
    載：「又既成道路成立公用地役關係，首須為不特定之公眾
    通行所必要，而非僅為通行之便利或省時；其次，於公眾通
    行之初，土地所有權人並無阻止之情事；其三須經之年代久
    遠而未曾中斷，所謂年代久遠雖不限定其期間，但仍應以時
    日長久，一般人無復記憶其確實之起始，僅能知其梗概為必
    要，亦即僅須符合此三項要件，即可成立公用地役關係」。
　⑺未者，若將系爭土地交還原告，將使該部分路寬減少，依先
    前勘驗現場情況，系爭土地邊界已接近道路中線，意即交還
    土地後會從原本二線道變為單線道，則該路段之鄉道，其路
    寬將少於12公尺，甚從二線道變為單線道，即無法發揮原設
    計以二線道通行之功能，而無法直接會車，又其剩餘道路寬
    度，雖一台車仍可通，似可在較寬處停等會車，惟系爭土地
    之路段，適為一彎道，且有彎道及樹木之情形，其行車視線
    上無法注意對向有無來車，而為進入該單道路之路段，恐發
    生碰撞之虞而影響交通安全，如為現在之二線道，即不會發
    生上開風險，故系爭土地作為道路使用，確有其必要性。
　⑻綜上，系爭土地供不待定公眾通行所必要，且於公眾通行之
    初，土地所有人並無阻止之情事，供公眾通行之年代久遠未
    未曾中斷，系爭土地應成立公用地役關係，被告雲林縣政府
    在系爭土地上鋪設柏油，以使不特定公眾可通行系爭土地，
    屬有合法權源之占有，非無權占有，並有法律上原因使用系
    爭土地，原告請求拆除柏油路面，並將系爭土地交還原告，
    應無理由。  
　㈢如認系爭土地不成立公用地役關係，然原告之請求，係有權
    利濫用及違反誠信原則，其所有權之行使應受到限制：
　⑴按「民法第148條規定，權利之行使，不得違反公共利益，或
    以損害他人為主要目的。行使權利，履行義務，應依誠實及
    信用方法。該所稱權利之行使是否以損害他人為主要目的，
    應就權利人因權利行使所能取得之利益，與他人及國家社會
    因其權利行使所受之損失，比較衡量以定之。倘其權利之行
    使，自己所得利益極少而他人及國家所受之損失甚大者，非
    不得視為以損害他人為主要目的，此乃權利社會化之基本內
    涵所必然之解釋，核與權利人取得權利時已否知悉權利之行
    使將造成他人及國家之損失，並無必然關係。」（最高法院
    96年台上字第1526號、101年台上字第1106號、96年台上字
    第334號判決參照） 
　⑵依前所述，系爭土地長久以來作為道路使用，已屬公眾通行
    及經濟利用之公共利益，尊重既存之事狀態，及維持法律秩
    序之安定，亦與公益有關，如認原告以行使民法第767條之
    權利，被告雲林縣政府須將鋪設之柏油路面刨除，回復土地
    原狀交還原告，將使雲96鄉道之通行功受到限制，且同前述
    ，會有影響交通安全之虞，而有違反公益利益，且影響已既
    存許久之安定狀態。原告土地有之行使自應受到限制。
　⑶再者，如系爭土地刨除柏油並交還原告，將導致雲96鄉道該
    部分路段之路寬為單線道，又系爭土地將突出於道路上，而
    系爭土地為特定農業區墳墓用地，即系爭土地只能作為墳墓
    用途，該突出於道路之系爭土地，對於原告已難使用，有無
    使用利益，已有可疑，且原告所有系爭三結段5地號土面積
    國土測繪中心測量結果為127.27平方公尺，兩者相減後為14
    7.23平方公尺，相減後面積已足夠原告祖墳使用，則交還土
    地，對於原告利益增加非多，但對公眾卻有偌大影響，應有
    利濫用之情形。
　⑷因此，就權利人因權利行使能取得之利益，與他人及國家因
    社會因其權利行使所受之損失，比較衡量，本件仍以公益優
    先，則原告行使權利應受限制，系爭土地應維持原有之安定
    狀態，以維公共利益。
　㈣綜上所述，系爭土地既屬既成道路，而成立公用地役關係，
    被告於系爭土地上鋪設柏油自有合法權源，縱無公用地役關
    係，考量本件排除侵害後勢必損及公共利益，原告行使權利
    亦受到限制，而不應准許原告之請求。
　㈤聲明：確定兩造之經界如附件鑑定書(鑑定圖）所示P-Q-R接
    線位置；原告追加之訴駁回。　　　　
五、得心證之理由：
  ㈠按不動產界線之訴訟，性質上屬於形成之訴。原告提起此訴
    訟時，祗須聲明請求定其界線之所在即可，無須主張特定之
    界線。縱原告有主張一定之界線而不能證明，法院仍不能以
    此駁回其訴，亦即法院可不受兩造當事人主張之拘束，得本
    於調查之結果，定雙方不動產之經界（最高法院90年台上字
    第868號裁判要旨參照）。是不動產經界訴訟乃形式上形成
    之訴，因涉及地籍重測之國家土地行政之公益性質，本質上
    應屬非訟事件，故法院確定經界時，並不受當事人聲明界址
    之拘束，應斟酌具體情形，本乎公平原則，依職權定其經界
    。又相鄰兩土地間，其具體界址何在，我國民法未有明文，
    是如有圖地相符之地籍圖可稽，固以地籍圖為準，惟地籍圖
    如不精確如破損，或有圖地不相符之情形，則應秉持公平之
    原則，依下列判斷經界之資料為主，合理認定之，即：⑴鄰
    接各土地之買賣契約或地圖（實測圖、分割圖、分圖）。⑵
    經界標識之狀況（經界石、經界木、木樁、基石、埋炭等）
    。⑶經界附近占有之沿革（房屋、廚房、廁所、自來水管、
    水溝之位置及系爭土地之利用狀況）。⑷登記簿面積與各土
    地實測面積之差異。⑸土地之形狀等為認定之依據，是本件
    兩造所有上開相鄰土地之界址，自應依此原則認定之（以上
    原則並無優先順序之分）。再者，所謂之「地籍圖面積」係
    鑑測時依據地政事務所保管之地籍圖，經描繪後以坐標讀取
    儀計算之面積；至於「登記簿面積」，則係指地政事務所土
    地登記簿上所載之面積。又土地登記簿所載之土地面積，係
    先確定土地之界址點，或土地長寬等項後再行測算，故其土
    地面積之求出，係以先確定土地之經界線為前提，並非先分
    配土地面積後，再以取足土地面積之可能界線去定其經界線
    。因此，在舊地籍圖經界線與土地登記簿所載土地面積不相
    符合時，且亦無其他足資證明相關土地經界所在之證據時，
    自應以可靠地籍圖線作為相關土地之經界線，較為適當。而
    所謂可靠地籍圖線，非以當事人之指界為唯一之認定標準，
    而應參照地籍圖、現使用人之指界、地圖（實測圖、分割圖
    、分筆圖）、使用現況、土地形狀、占有沿革、鄰地界址及
    地方習慣等客觀標準，予以綜合判斷再定界址，且因鑑測結
    果，致兩造面積有所增減，並與土地登記簿所載者有間，此
    或係登載面積時即已發生錯誤，或係測量技術精密不同、所
    採比例尺不一致、天然地形變動等因素所致，可能原因非一
    ，是確認界址，亦不專以面積是否增減為其認定標準。另依
    照內政部於73年7月編印之地籍圖重測土地面積增減之研究
    第30頁㈢1.「…，從而重測所得面積，並非絕對真值，但為「
    最近似值」，應視為正確，…。」等語，故土地登記面積雖
    非絕對值，而不可調整，但根據雙方相對人指界實測面積結
    果，一方之指界與登記面積差距過大，此時之登記面積若與
    實測面積相近，即可謂「最近似值」，即具有重要參考價值
    ，先予敘明。
  ㈡經查：原告所有之重測前系爭38之1地號（以下統稱系爭三結
    段5地號）土地，其北側與被告曹登祥所有之系爭1008地號
    （以下統稱系爭三結段1地號）土地；南側與雲林縣政府管
    理之系爭38地號（以下統稱系爭三結段9地號）土地相鄰，
    上開土地於109年間辦理土地重測，土地所有人指界不一致
    ，經雲林縣政府（地政處）調處不成立，故於土地登記謄本
    註記「本宗重測界址爭議未解決」等情，此有地籍圖、系爭
    3筆土地登記謄本、地籍圖重測地籍調查表、雲林縣政府檢
    送之「雲林縣斗南地政事務所區域性不動產糾紛調處紀錄表
    等可稽，本院於110年2月1日會同兩造及內政部國土測繪中
    心人員（下稱國土測繪中心）至現場履勘，勘驗結果：原告
    所有系爭三結段5地號土地作墳墓使用，重測後界址往南移
    至柏油路面；其北側相鄰土地為同段被告曹登祥系爭三結段
    1地號係種植水稻；南側相鄰土地為被告雲林縣○○○○○○○○○段
    0地號土地，係作道路使用（即雲96鄉道）。系爭三結段5地
    號土地之地勢隆起似山丘狀，其週邊築有水泥土牆與北側系
    爭三段1地號土地有明顯區隔，且系爭三結段1地號土地地勢
    明顯低下，兩地約有1.5公尺高度之落差。而系爭三結段5地
    號土地與南側之道路亦約有1公尺高度之落差，且南側檔土
    牆外側為水溝，再往南即為雲林縣○○○○○○○○○段0地號土地（
    雲96鄉道），有勘驗筆錄、照片可稽，而本件經國土測繪中
    心現場測量結果，製有如附件鑑定書（鑑定圖）可按。
　㈢本院囑託國土測繪中心測量，經指示測量人員依原告實地指
    界，即圖示A-B-C-D-E-F-A（噴漆）紅色連接虛線；圖示M…N
    ；P…Q…R黑色連接點線，係以重測前埤頭段（比例尺1/1200
    ）測定系爭三結段5號與同段1、9地號確地間界址，並讀取
    其坐標後，展點連線於重測後比例尺1/500鑑測原圖上之位
    置。經鑑測結果與埤頭段38（三結段9號）、1008地號（三
    結段1號）土地所有權人（被告）主張之重測協助指界位置
    相符，並經計算面積增減情形，製成鑑定書及鑑定圖可參。
    查本案鑑定書（鑑定圖）之產出，係使用精密電子測距經緯
    儀，在系爭土地附近檢測109年度雲林縣大埤鄉地籍圖重測
    測設之圖根點，經檢核無誤後，以各圖根點為基點，分別施
    測系爭土地及附近界址點，並計算其坐標值輸入電腦，以自
    動繪圖儀展繪於鑑測原圖上（同地籍圖比例尺1/500），然
    後依據雲林縣斗南地政事務所保管之地籍圖、圖解地籍圖數
    值化成果、地籍調查表等資料，展繪本案有關土地地籍圖經
    界線，與前項成果核對檢核後測定於鑑測原圖上，作成比例
    尺1/500 之鑑定圖。其製作過程相當嚴謹，成果圖之產出，
    均依相關規定辦理，自屬精密可採。
  ㈣綜上兩造所陳，本案之爭點在於，兩造三方相鄰系爭土地之
    經界線位置，究竟係⑴原告所指系爭三結段5地號土地與被告
    曹登祥所坐落同段三結段1地號土地之經界線位置，為如附
    件鑑定書（鑑定圖所示）F-B-A-L連接線位置；還是被告曹
    登祥指界之M--N連接點線位置（重測協助指界結果位置）；
    系爭三結段5地號土地與被告雲林縣○○○○○○○段0地號土地之
    經界線位置，是否為如附件鑑定書（鑑定圖所示）P-Q-R連
    接點線位置。⑵原告請求被告雲林縣○○○○○○○○○○○段0地號土
    地內如上鑑定圖所示P-Q-R-H-D-G-P連線範圍內面積127.27
    平方公尺土地之柏油路面拆除，回復為泥土狀態，並將基地
    交還原告，有無理由？分述如下：
　⒈經界認定部分：　
  ⑴經查，本院現場勘驗時發現重測前之地籍圖確實有與實地使
    用現況不符之情形，亦即系爭三結段9地號（雲96鄉道）與
    系爭三結段5地號之經界線落在接近道路中央處，而系爭三
    結段1地號土地與系爭三結段5地號土地之經界線則落在原告
　　所設擋土牆內之坡地上。換言之，系爭三結段5、9地號土地
    之使用現況與重測前地籍圖互為相較，有往北使用之傾向（
    系爭三結段1地號土地之北邊無界址之爭議），造成重測前
    地籍圖與現地之使用現況未能一致，而有未依照重測前地籍
    圖經界線內使用之情形，自應按照上述5個原則，合理認定
    相鄰土地界址之所在。
  ⑵依現場勘驗筆錄及照片觀之，系爭三結段5地號土地（特定農
    業區墳墓用地）與其北、南側相鄰之系爭三結段1、9地號土
    地，各有1.5、1公尺高度之落差，再與周圍之三結段3地號
    、4地號土地做比較，系爭三結段5地號土地亦明顯較上開周
    圍地為高，再與原告提出94年間購買系爭三結段5地號土地
    當時之照片（審理卷一第21頁）作對比，亦可見其地勢呈北
    高南低之趨勢。參酌原告申購系爭三結段5地號土地之申請
    書（審審卷一第175頁），其說明一、「上開地號土地上有
    申請人之父徐南之墳墓，係於民國58年（己酉年，如墓碑所
    示）」等語，而系爭三結段9地號（雲96鄉道）設置於59年
    以後（詳後述），再參酌雲林縣大埤鄉公94年11月1日函（
    審理卷一第172頁）主旨：「有關本鄉埤頭段38-1地號國有
    土地乙案，經查該地在91年【殯葬管理條例】公布前已被人
    占用營葬，本公未曾規劃為公墓使用。】等語，顯見系爭三
    結段5地號土地作為殯葬用地之時間，乃早於系爭三結段9地
    號土地設置雲96鄉道，而原告更於【殯葬管理條例】公布前
    已占用該地營葬其先人，益見系爭三結段5號地勢較高，係
    民間信仰風水之需求，及將亡者葬於較高之處以免淹水之考
    量，其地勢較高並非天然如此，而係事後填土增高之結果。
    然既無證據可證明上開土地於填土或設擋土牆、水溝時曾經
    現場鑑界後施工，而墓地設置在前，不是先有道路設置再有
    墓地，自難排除系爭三結段5地號土地填高及周圍之擋土牆
    、水溝有越界之可能，除非有更堅實之證據加以佐證，實難
    直接認定該擋土牆、水溝等設置，為系爭3筆土地所謂的歷
    史經界線之情形。
  ⑶本院認為系爭三結段5地號土地與被告雲林縣○○○○○○○段0地號
    土地之經界線位置之所在，原告徐安旋與被告雲林縣政府均
    主張為如附件鑑定書（鑑定圖所示）P-Q-R連接點線位置之
    處，復與重測時協助指界之位置復相符，而該P-Q-R連接點
    線之產出依鑑定書三、㈢係以重測前地籍圖（比例尺1/1200
    ）測定系爭3筆土地間之界址，並讀取坐標後，展點連線於
    重測後地籍圖比例尺1/500鑑測原圖上之位置。酌以鑑定圖
    所示，依重測前地籍圖經界線計算面積與登記面積相較結果
    ，系爭三結段5地號土地面積增加0.5平方公尺、系爭三結段
    9地號土地面積減少5.32平方公尺，與登記面積較為接近；
    然依原告現場履勘時之指界（紅色噴漆鑑定圖C-G-D-H-E連
    線，即水溝外緣）所計算出之面積，系爭三結段5地號土地
    面積增加8.9平方公尺、系爭三結段9地號土地面積增加121.
    95平方公尺，則與登記面積差距過大（系爭三結段5地號登
    記面積274平方公尺、三結段9地號登記面積177平方公尺）
    ，可見按照系爭三結段5地號土地使用現況，依其南惻之水
    溝沿線所測量出來之土地面積與登記面積相較，系爭三結段
    9地號土地面積變為298.95平方公尺，增加121.95平方公尺
    ，增加幅度約69%明顯不合理，是系爭三結段5地號土地南側
    之擋土牆、水溝均非所謂之歷史經界線，甚難作為判定系爭
    三結段5地號、9地號界址之依據。而應以原告徐安旋與被告
    雲林縣政府均主張為如附件鑑定書（鑑定圖）所示P-Q-R連
    接點線位置，確定為上開兩地之經界線位置，較符合土地登
    記面積，且兩造於此均無爭議，上開P-Q-R連接點線，自得
    作為判斷經界線位置之依據，爰判決如主文本訴部分第二項
    所示。
  ⑷原告一方面主張其南側與系爭三結段9地號土地之經界線位置
    為P-Q-R連接點線，即重測前經界線位置，另方面又主張其
    北則與系爭三結段1地號土地之經界線位置為如附件鑑定書
    （鑑定圖）所示鑑定書所附鑑定圖所示F-B-A-L連接線位置
    （擋土牆），可悉將其系爭三結段5地號土地最大化，但如
    此之指界，將使其系爭三結段5地號土地之形狀大異於重測
    前之地形（如鑑定圖C-F-B-A-E-H-R-Q-P-G-C圍成之區塊與
    重測前地籍圖系爭埤頭段38之1相較《審理卷一第43頁》），
    其面積亦大幅增加（不包括鑑定圖黃色區塊面積），其三結
    段5地號土地面積將變為410.8平方公尺【(282.9平方公尺＋
    鑑定書鑑定圖所示P-Q-R-H-D-G-P連線範圍內面積127.27平
    方公尺)=410.8】，經與登記面積274平方公尺互較，增加幅
    度高達67%，顯不合理。若是依本院現場履勘時原告之指界
    計算，被告曹登祥所有之系爭三結段1地號土地面積變為1,4
    07.35平方公尺，核與登記面積相較更是減少127.65平方公
    尺，原告所有之三結段5地號土地面積變為282.09平方公尺
    ，增加8.09平方公尺亦不合理，亦難採信。然依被告曹登祥
    指界（按重測前地籍圖經界線協助指界）結果，其三結段1
    地號土地面積為1,543.02平方公尺，與登記面積相較，僅增
    加8.02平方公尺，增幅極微，而原告有之三結段5地號土地
    變為274.50平方公尺，微增0.5平方公尺，與登記面積相較
    ，幾乎未有變動，是被告曹登祥指界之結果更貼近登記面積
    ，應為可採。況系爭三結段5地號北側之擋土牆之設置，亦
    無證據證明確於鑑界相鄰兩地均無異議後設置，自難直接認
    為係與系爭三結段1地號土地之歷史經界線。再者，本件南
    側經界線位置原告與被告雲林縣府均一致認為鑑定書（鑑定
    圖）所示P-Q-R連接點線位置，則該條經界線位置之主張，
    自應拘束於原告，不能在論及北側經界位置時，反將南側之
    經界線改主張以本院現場履勘時指界如鑑定圖所示C-G-D-H-
    E連接線位置，方符合訴訟上誠信原則。基此，在系爭三結
    段5地號南邊經界線係如鑑定書（鑑定圖）所示P-Q-R連接點
    線位置之前提下，參酌上述面積增情形之說明，倘依被告曹
    登祥指界之結果，系爭三結段1、5地號土地面積較符合登記
    面積，且地形較合重測前地籍圖之地形，應較為可採，故確
    定原告徐安旋所有坐落雲林縣○○鄉○○段0地號）土地與被告
    曹登祥所坐落同段1地號土地之經界線位置，為如附件鑑定
    書（鑑定圖所示）M--N連接點線位置，爰判決如主文本訴部
    分第一項所示。
　⒉追加部分：　
　⑴原告徐安旋與被告雲林縣政府均主張為如附件鑑定書（鑑定
    圖）所示P-Q-R連接點線位置為上開系爭三結段5地號及9地
    號土地之經界線位置，而依鑑定書鑑定圖所示，上開P-Q-R
    連接點線係坐落於雲96鄉道接近柏油道路之中間處，可見道
    路確有占有系爭三結段5地號土地，經國土測繪中心測量結
    果，如鑑定圖所示P-Q-R-H-D-G-P連線範圍內之面積為127.2
    7平方公尺（審理卷一第146頁）。是被告雲林縣○○○○○○於○○
    ○○段0地號土地上之柏油路面，確有越界使用原告所有系爭
    三結段5地號土地無誤。原告主張被告雲林縣政府為無權占
    有，應將系爭道路之柏油路面拆除，並回復為泥土狀態，並
    將基地交還原告，而被告雲林縣政府辯稱系爭道路應成立公
    用地役關係，原告有容忍繼續供為道路使用，不得請求柏油
    路面拆除，返還土地，何者主張有理由？
  ⑵按「公用地役關係乃私有土地而具有公共用物性質之法律關
    係，與民法上地役權之概念有間，久為我國法制承認（參照
    本院釋字第255號解釋、行政法院45年判字第8號及61年判字
    第435號判例）。既成巷道成立公共地役關係，首須為不特
    定之公眾通行所必要，而非僅為通行之便利或省時；其次，
    於公眾通行之初，土地所有權人並無阻止之情事；其三，須
    經歷之年代久遠而未曾中斷，謂年代久遠雖無限定其期間，
    但仍應以時日長久，一般人無復記憶其確實之起始，僅能知
    其梗概（例如始於日據時期、87水災）為必要。」司法院字
    釋字第400號解釋理由書參照。
  ⑶查，原告所有之系爭三結段5地號土地為特定農業區墳墓用地
    ，於民國40年為總登記，原登記管理機關為雲林縣政府，後
    變更為國有財產署，因其上已有原告父親徐南之墳墓占用，
    故原告於94年間向國有財產署申請專案讓售獲准，而於95年
    1月12日登記取得所有權，此有異動索引查詢資料，以及財
    政部國有財產署中區分署雲林辦事處函，及所附相關資料可
    參照（審理卷一第160-179頁），就該土地中如附圖所示P-Q
    -R-H-D-G-P連線範圍內土地（下稱系爭道路），前已編定為
    「雲96鄉道」，依公路法第2條第7款規定：鄉道係指聯（鎮
    、市）與村、里、原住民部落之道路，系爭土地作為雲96鄉
    道之一部，為公路法所稱之鄉道，已屬供不特定公眾通行，
    而「雲96鄉道」實際狀況，乃連接斗南鎮與大埤鄉之重要聯
    絡道路，中間穿越雲林系統交流道，並有通往大埤鄉三結村
    等村落，係斗南鎮與大埤鄉往來之主要道路，屬斗南鎮與大
    埤鄉三結村等村落間通行所必須，且於本院現場勘驗時，亦
    見有不少車輛通該鄉道，又其周圍道路多為農路，其路亦多
    窄小，難以會車等節，亦有被告雲林縣政府提出之列印之Go
    ogle地圖（雲林縣鄉道列表）、111年（2022年）航照圖、6
    5年地籍航照圖、106年（2017年）地籍航照圖、地籍地形圖
    、Google地圖、臺灣省政公報五十九年冬季第二期公告之雲
    林縣轄內縣鄉道規劃用地寬度表等在卷可稽，復參照原告所
    提出94年間申購系爭三結段5地號土地現況照片（審理卷一
    第21頁），亦可見系爭道路於94年間已設置為道路，供公眾
    通行。依上開公告雲林縣鄉道規劃用地寬度表，鄉道寬度係
    在12公尺至18公尺之間，即鄉道寬度最少在12公尺以上，而
    雲96鄉道於59年已為規劃道路使用，再比對65年航照圖所示
    ，以及94年申購時之照片，均可見當時系爭三結段5地號土
    地南側已作為道路使用，且當時道路寬度與現在差不多，當
    時即有以現有寬度供公眾通行，再以106年航照圖與65年航
    照圖比較，亦無太大變化，顯示系爭道路於數十年間均作為
    道路使用，未曾中斷，且雲96鄉道以12公尺寬度之狀況，至
    少從65年迄今維持40餘年未曾改變，更說明其巳成為既成道
    路，占用系爭土地位置及供作道路使用之寬度持續迄今40餘
    年未曾偏移或有重大變化，復屬斗南鎮與大埤鄉往來之主要
    道路，屬斗南鎮與大埤鄉三結村等村落間通行所必須，非僅
    為通行之便利或省時而設，復經歷之年代久遠而未曾中斷，
    確有供公眾通行之必要。再者，系爭三結段5地號土地原為
    國有，管理人先後為被告雲林縣政府及國有財產署，則系爭
    土地作為公眾通行之初，其土地有權人自己同意作為道路使
    用，而無阻止通行情形，且無證據證明原告購買系爭土地後
    有阻止通行情形，自符合「於公眾通行之初，土地所有權人
    並無阻止之情形」之要件。綜上，系爭道路已符合大法官會
    議釋字第400號理由所述『①首須為不特定之公眾通行所必要
    ，而非僅為通行之便利或省時；②其次，於公眾通行之初，
    土地所有權人並無阻止之情事；③其三須經之年代久遠而未
    曾中斷，所謂年代久遠雖不限定其期間，但仍應以時日長久
    ，一般人無復記憶其確實之起始，僅能知其梗概為必要』之
    三項要件，應可成立公用地役關係。意即，既成道路符合一
    定要件，而成立公用地役關係者，人民因公用或其他公益之
    必要，其所有權人對土地既無法使用收益，形成因公益而特
    別犧牲其財產上利益，只能透過徵收方式，給予補償，不得
    請求廢除道路，返還土地，而害公益。
  ⑷未者，若將系爭道路土地交還原告，將使該部分路寬減少一
    半，依先前勘驗現場情況，系爭土地邊界已接近道路中線。
    意即，交還土地後會從原本二線道變為單線道，則該路段之
    鄉道，其路寬將少於12公尺，甚從二線道變為單線道，即無
    法發揮原設計以二線道通行之功能，則道路寬度驟減結果，
    使用路人難以及時應變，亦無法安全會車，又其剩餘道路寬
    度，雖一台車仍可通，似可在較寬處停等會車，惟系爭土地
    之路段，適為一彎道，且在有彎道及樹木之情形，其行車視
    線受阻礙，無法注意對向有無來車，故進入該單線道路之路
    段，恐發生碰撞之虞而影響交通安全，如為現在之二線道，
    即不會發生上開風險，非僅是原告主張道路較為狹窄而有會
    車上不便利耳，故系爭土地作為道路使用，確有其必要性。
　⑸綜上，系爭土地供不待定公眾通行所必要，且於公眾通行之
    初，土地所有人並無阻止之情事，供公眾通行之年代久遠未
    未曾中斷，系爭土地應成立公用地役關係，被告雲林縣政府
    在系爭土地上鋪設柏油，以使不特定公眾可通行系爭土地，
    屬有合法權源之占有，非無權占有，並有法律上原因使用系
    爭土地，原告請求拆除柏油路面，並將系爭土地交還原告，
    要無理由，應予駁回。是原告主張告雲林縣○○○○○○○○段0地
    號土地，如鑑定書（鑑定圖）所示P-Q-R-H-D-G-P連線範圍
    內之面積為127.27平方公尺之柏油路面拆除，並回復為泥土
    狀態，並將基地交還原告，為無理由，應予駁回，爰判決如
    主文本訴部分第3項所示。
五、本件判決之基礎已臻明確，兩造其餘之攻擊、防禦方法及舉
    證，經本院審酌後，認與判決結果無影響，爰不一一予以論
    列，併此敘明。
六、又鑑定界址糾紛，核其性質，兩造本可互換地位，則原告提
    起本訴雖依法有據，然被告等之應訴係法律規定所始然，其
    抗辯自為伸張或防衛權利所必要，本院認應由兩造共同負擔
    訴訟費用較為允洽（依各自土地面積占比之比例計算），爰
    依民事訴訟法第80條之1 規定，判決如主文壹本訴部分第4
    項所示。
七、至於追加之訴，原告既為敗訴，則依民事訴訟法第78條規定
    ，其訴訟費用由原告自行負擔，爰判決如主文本訴部分第5
    項所示。
八、綜上依民事訴訟法第436 條第2 項、第78條、第80條之1，
    判決如主文。　　
【反訴部分】：　　
一、反訴原告起訴主張：　　
　㈠反訴原告主張之界址，即此次重測結果及雲林縣政府調處結
    果，係斗南地政事務所協助指界結果，客觀上參考舊地籍圖
    與其它可靠資料，兩造土地形狀均與舊地籍圖相符，重測後
    面積僅發生些微差距，是反訴原告主張之界址方屬正確，則
    反訴被告所有坐落系爭三結段1地號土地之墓園，反訴被告
    無法提出其占有權源，即屬無權占有，被反訴原告依民法第
    767條之規定，請求判決如反訴聲明所示。
　㈡反訴原告所原告主張之無權占有，與本訴原告主張之確認經
    界，可互為判斷基準，攻擊防禦方法相牽連；標的面積相同
    ，得行同種訴訟程序；反訴亦非專屬他法院管轄之訴訟；反
    訴原告並於收受本訴起訴狀後即行提起反訴，無延滯訴訟問
    題，得依民事訴訟法第62條之規定提起反訴。
　㈢聲明：如主文，反訴部分所示。　
二、反訴被告徐安旋之陳述：
　㈠依國有財產署中區分署雲林辦事函說明第三點載明：「本處
    於管理期間無與鄰地1008地號土地發生界址爭議及鑑之資料
    」等情，足以證明出售系爭38之1（三結段5地號）土地予徐
    安旋之前，並無與反訴原告曹登祥所有之第1008地號（三結
    段1地號）土地發生界址爭議，且無因界址爭議而鑑界。
　㈡依同份函說明第三點所稱依當時勘情查表亦無法確認該筆土
    地之地形是否曾經過人為之施工，堪認尚無證據證明徐安旋
    將系爭三結段5地號土地修築變高，故不足證明係反訴被告
    徐安旋所為之地形。
　㈢依同份函第三點所無法確認南側及週邊擋土牆使用人等語，
    係指無法獲知將系爭三結段5地號土地南側及週邊擋土牆為
    何人於何時因何因緣故所施設，故不足以證明係反訴被告徐
    安旋所施設。
　㈣由雲林辦事處函附「民國94年11月1日徐安旋具結書」內「申
    購人（指徐安旋）當自行處理與相關權利人間之權利義務關
    係」；及依雲林辦事處所附財政部對徐安旋申請價購之「土
    地讓售案件處理意見表理由2點其中所載:「檢具渠（指徐安
    旋）為墳墓之基主且自行處理與其他立碑人或權利人間利義
    務關係之切結書」等內容；均足以證明徐安旋向國有財產局
    購買系爭三結段5地號土地內，已有其他不明墳墓（含骨骸
    等物）。
　㈤復由雲林辦事處函附徐安旋94年8月31日申請書，其說明二點
    ：「又申請人祖墳側有廢棄之墳墓2座，係於80年間所設置
    ，於82年、83年間已遷葬他處」。足見徐安旋祖墳「徐南墳
    墓」旁確有不詳姓名之他人所留祖墳2座，在旁邊已廢棄；
    則因該他人廢棄之墳墓2座，並非徐安旋所奉置，故無權去
    處理土地內他人祖墳骨骸，亦無將他人祖墳地予以整平交還
    基地予反訴被告之義務。
　㈥反訴原告之反訴駁回；反訴費用由反訴原告負擔；如受不利
    判決，願供擔保，請准宣告為假執行。　　　
三、本院之判斷：
　㈠反訴原告主張其為系爭三結段1地號土地之所有權人之事實，
    有系爭三結段1地號土地第二類登記謄本、地籍圖謄本等為
    證，復為反訴被告不爭執，本院會同兩造及國土繪中心人員
    現場履勘，發現反訴原告指界如附件鑑定書鑑定圖所示L-3-
    4-5-6-7-K-M-L連線範圍內（即著綠色丁部分）之區塊內有
    墳墓、混凝土圍牆、植物、凸起之土丘等地上物拆除，有勘
    驗筆錄、現場照片可稽，並有國土測繪中心現場測量製作之
    鑑定書、鑑定圖可證，堪信原告之主張為真實，是本件之爭
    點在於，被告等有無合法權源繼續占用系爭土地之權利？
  ㈡按以無權占有為原因，請求返還所有物之訴，被告對原告就
    其物有所有權存在之事實無爭執，而僅以非無權占有為抗辯
    者，原告於被告無權占有之事實，無舉證責任。被告應就其
    取得占有，係有正當權源之事實證明之。如不能證明，則應
    認原告之請求為有理由（最高法院72年度臺上字第1552號判
    決參照）。本件反訴原告為系爭三結段1地號土地之所有權
    人，而反訴被告對於反訴原告為系爭三結段1地號土地之所
    有權人，而於如附圖鑑定圖所示綠色區塊內有上述地上物之
    事實，均不爭執。而以上詞為辯，則被告被告自應就其取得
    占有，係有正當權源之事實證明之。
  ㈢經查，本院既已判決確認反訴原告所有之系爭三結段1地號土
    地與反訴被告有之系爭三結段5地號土地之經界線位置如附
    件鑑定書（鑑定圖）之M…N連接點線位置，則相鄰兩地之所
    有權人，自應在自己土地之經界線範圍內使用土地，倘若未
    遵照界址使用，即有無權占用之嫌。本院於110年2月1日於
    現場進行履勘時發現系爭三結段5地號之地勢與反訴被告94
    年購買時之地勢又增高了些許，此從照片（審理卷一第21頁
    ）顯示，94年當時南側之地勢與其旁水溝、道路約略等高，
    且無擋土牆之設置，但是對比110年2月1日於現場進行履勘
    時，卻發現南側多了擋土牆，且擋土牆內之土地地勢與其旁
    之道路約有1公尺之落差，足堪認為反訴原告購買後應有進
    行填土增高及擋土牆設置之工程，而水溝內往上之土地既由
    反訴被告作為墓地使用之一部分，且反訴被告為其唯一所有
    權人，衡情他人應無必要在其土地四周填土，甚或增設擋土
    牆以保持水土之必要，益見反訴被告確係於水溝內往北方向
    填土方及設置週圍擋土牆之人，被告辯稱其未將系爭三結段
    5地號土地修築變高，亦未設置南側及週邊擋土牆之辯解，
    要無可採。基上，反訴被告之上開地上物確有越界使用反訴
    原告所有系爭三結段1地號土地如附件鑑定書（鑑定圖）綠
    色區塊，而反訴被告既未經反訴原告之同意，擅於上開區塊
    內占有使用，自屬無權占用。 
  ㈣此外，反訴被告未能另舉證證明，其有何使用系爭三結段1地
    號土地如附件鑑定書鑑定圖所示L-3-4-5-6-7-K-M-L連線範
    圍內（即著綠色丁部分）區塊之正當權源。從而，原告依民
    法第767 條前段之規定，請求反訴被告將上開綠色區塊面積
    138.73平方公尺土地內墳墓、混凝土圍牆、植物、土方等地
    上物拆除、移平，並將土地騰空返還反訴原告曹登祥，為有
    理由，應予准許。
  ㈤至於反被告雖辯稱上開區域內另有2座廢棄之墳墓，並非反訴
    被告徐安旋所奉置，故無權去處理土地內他人祖墳骨骸，亦
    無將他人祖墳地予以整平交還基地予反訴被告之義務等語，
    惟依反訴被告徐安旋上開於94年8月31日間申請專案售之申
    請書查看，其說明第二點：「又申請人祖墳側有廢棄之墳墓
    2座，係於80年間所設置，於82年、83年間已遷葬他處」等
    語，既已表明該2座填墓業已遷葬他處，自無他人祖先之骨
    骸遺留現場可言，故在現場應僅剩餘遷葬後墳墓構造之廢棄
    物而已，且反訴被告於申購時書立切結書（審理卷一第173
    頁），載明「…申購人並為該墳墓之墓主，申購人當自行處
    理與相關權利人間之權利義務關係，特立此為憑」等語，可
    證反訴被告申購時承諾自行與上開2座廢棄墳墓之所有人處
    理遷移事宜，故國有財產署中區分署雲林辦事處陳報予財政
    部之《依國有財產法第52條之1第1項第5款規定：非屬公墓而
    其地目為「墓」並有墳墓之土地讓售案件處理處理表》，就
    其第七點處理意見：「…並經申購人具結係為墳墓主且自行
    處理與其他立碑人或權利人間之權利義務關係，…同意依…規
    定辦理讓售」等語（審理卷一168、169頁），可徵反訴被告
    申購時立切結書承諾自行處理與其他立碑人或權利人間之權
    利義務關係（遷移事宜）為申購之條件之一，則反訴被告自
    有將上開2座廢棄墳墓自行遷移之義務，其辯稱：「無權去
    處理土地內他人祖墳骨骸，亦無將他人祖墳地予以整平交還
    基地予反訴被告之義務。」云云，要無可採。
  ㈥末按判決所命之給付，其性質非長期不能履行，或斟酌被告
    之境況，兼顧原告之利益，法院得於判決內定相當之履行期
    間或命分期給付，經原告同意者亦同。民事訴訟法第396條
    第1項定有明文。本院審酌祖先墳墓之設立乃表彰後人對先
    人追思之情，以及對民間風水信仰之說的尊重，自不能倉促
    為之，加上現處於疫情期間，行動阻隔諸多不便，而反訴被
    告現不在臺灣境內等各節，基此考量，反訴被告應須要較長
    時間處理其遷葬事宜，反訴原告雖稱處理期6個月為合理，
    惟本院認為6個月處理期間似乎太短，非較長期間不能履行
    ，並斟酌以上各項因素，依民事訴訟法第396條第1項規定，
    酌定反訴被告之履行期間為1年；復依同條第3項規定，履行
    期自判決確定或宣告假執行之判決送達於反訴被告起算，兩
    造均陳明願供擔保請准為假執行或免為假執行。因此本件定
    之履行期間，應自本判決送達反訴被告起算，附此敘明。
  ㈦本件係民事訴訟法第427 條第1 項訴訟適用簡易程序所為反
    訴被告敗訴之判決，爰依職權宣告假執行。惟考量本件事涉
    遷移墳墓事宜，非一蹴可就，本院認反訴被告如為反訴原告
    預供擔保，得免為假執行為宜，故爰依職權酌定相當之擔保
    金額，如主文所示反訴部分第3項所示。
四、本件判決之基礎已臻明確，兩造其餘之攻擊、防禦方法及舉
    證，經本院審酌後，認與判決結果無影響，爰不一一予以論
    列，併此敘明。
五、綜上依民事訴訟法第436 條第2 項、第78條，判決如主文。
中　　華　　民　　國　　111 　年　　5 　　月　　26　　日
                      斗六簡易庭                                                         法  官　陳定國
以上正本證明與原本無異。
如不服本判決，應於送達後20日內，向本院斗六簡易庭提出上訴
狀並表明上訴理由，如於本判決宣示後送達前提起上訴者，應於
判決送達後20日內補提上訴理由書（須按他造人數附繕本）。
中　　華　　民　　國　　111 　年　　5 　　月　　26　　日
                                  書記官  黃鷹平